臺灣高等法院高雄分院民事判決　九十三年度勞上更(一)字第二號
　　上　訴　人　　財團法人高雄市私立國際高級商工職業學校
　　法定代理人　　甲○○
　　訴訟代理人　　侯重信律師
　　被上訴人　　　乙○○
　　訴訟代理人　　楊昌禧律師
　　　　　　　　　魏緒孟律師
右當事人間確認僱傭關係存在等事件，上訴人對於中華民國九十年五月三十日台灣高
雄地方法院八十九年度勞訴字第四六號第一審判決提起上訴，經最高法院第一次發回
更審，本院於九十三年十月十三日言詞辯論終結，判決如下：
    主      文
上訴駁回。
第二審及發回前第三審訴訟費用由上訴人負擔。
    事實及理由
一、查上訴人之法定代理人於訴訟中改由甲○○接任並聲明承受訴訟，提出高雄市政
    府九十三年一月十五日高市府教一字第０九二００七二０九六號函影本一紙為證
    ，核無不合，先此敘明。
二、被上訴人起訴主張：上訴人於民國八十九年二月一日聘僱被上訴人為該校董事會
    祕書，僱用期間自八十九年二月一日起至九十一年一月三十一日止，詎上訴人之
    代理校長邱明助竟於八十九年十月一日將被上訴人解僱，惟董事會祕書之任免屬
    上訴人學校董事會之職權，應由董事長代表上訴人為之，代理校長邱明助無權代
    表上訴人解僱被上訴人，其解聘之行為，不生法律上效力；且被上訴人係上訴人
    編制內之人員，非臨時人員，上訴人無正當理由任意解僱被上訴人，不生終止僱
    傭契約之效力。兩造就僱傭關係之存否既有爭執，爰請求確認兩造間僱傭關係存
    在，並依僱傭契約之法律關係，命上訴人給付被上訴人自八十九年十月一日起至
    九十年五月三十日止之薪資共新台幣（下同）四十八萬九千五百二十元，及給付
    九十年一月三十一日之年終獎金九萬一千七百八十五元之判決等情。（被上訴人
    超過部分之請求，原審予以駁回，未據其聲明不服）。其答辯聲明求為判決：上
    訴駁回。
三、上訴人則以：董事會祕書之任免屬學校行政權之範圍，上訴人之代理校長邱明助
    有權代表上訴人解僱被上訴人，縱認任免董事會秘書屬於董事會職權，上訴人全
    體董事職務既於八十九年九月六日遭高雄市政府解除，而本件解僱被上訴人案業
    經代行董事會職權之管理委員會於九十年六月十九日追認，而生效力；另上訴人
    學校學生人數自八十六年度至八十九年度一直銳減，而自八十七學年度起呈透支
    狀態，故上訴人開會決議精簡學校臨時人員，被上訴人係臨時聘僱人員，而上訴
    人之董事會全體董事經高雄市政府教育局解除職務後，董事會已無法運作，且無
    業務，無繼續僱用被上訴人之必要，符合上訴人學校約僱人員薪資支給規定第六
    條，勞動基準法第十一條第二款、第四款及民法第四百八十九條第一項等規定所
    稱之「臨時性之任務解除」、「業務緊縮時」、「業務性質變更、有減少勞工之
    必要，又無適當工作可供安置時」、或「遇有重大事由」等情形，上訴人依據上
    開規定解僱被上訴人，自無不合等語，資為抗辯。其上訴聲明求為判決：(一)原判
    決關於上訴人敗訴部分廢棄。(二)右廢棄部分，被上訴人在第一審之訴及假執行之
    聲請均駁回。(三)第一、二審及發回前第三審訴訟費用由被上訴人負擔。
四、被上訴人主張其經上訴人僱用，擔任董事會之祕書，僱用期間自八十九年二月一
    日起至九十一年一月三十一日止，每月之薪資為六萬五千六百五十元，年終獎金
    九萬一千七百八十五元，上訴人由代理校長邱明助代表通知自八十九年十月一日
    起，終止兩造之僱傭契約之事實，有董事會聘書、薪津表、國際商工國工(一)字第
    八九二七三號令影本各一紙為證，並為上訴人所不爭執，堪信為真實。至於被上
    訴人主張伊係編制內人員而非臨時人員，上訴人並無職權解僱董事會秘書，且代
    理校長邱明助亦無權代表上訴人終止僱傭契約，是上訴人終止僱傭契約並無理由
    等情，則為上訴人否認，並以前開情詞置辯。經查：
（一）被上訴人是否為編制內人員或臨時人員？
　　　查上訴人聘僱被上訴人時，經上訴人核定之學校人事室簽呈載「聘用被上訴人
　　　擔任該校臨時人員，並兼辦董事會秘書」，且被上訴人任職時亦書立同意其任
      職上訴人學校係屬臨時人員之同意書等情，有該簽呈及同意書影本各一件可稽
      （本院卷五四、五五頁）；另依上訴人聘用被上訴人為董事會秘書之聘書上載
      「聘期自八十九年二月一日至九十一年一月卅一日止，為聘用期限」（本院前
      審卷第九八頁），顯然被上訴人係經臨時聘用二年，足認兩造之合意係以被上
      訴人為臨時人員，非編制內之人員予以聘用甚明，被上訴人主張其係編制內人
      員，尚無可採。被上訴人又抗辯其簽立該同意書係表明將來不要求離職金或資
      遣費，並非同意以臨時人員受聘云云，亦無可採。又縱上訴人未依私立學校法
      施行細則第十二條第五項之規定，將董事會設置之秘書納入學校組織規程及員
      額編制，但此項規定並非強制規定性質，兩造所為上開合意約定，自非無效，
      上訴人抗辯被上訴人係臨時人員，自屬可取。
（二）任免董事會秘書是否屬於上訴人行政權範疇或董事會之職權？
      按董事會得置秘書一人，辦事員若干人，董事會職員之名額應載明於董事會組
      織章程，固為私立學校法施行細則第十二條第一項第四款所明定，但私立學校
      董事會之職權依私立學校法第二十二條第一款至第八款之規定，其中除第二款
      為校長之選聘及解聘，與人事業務有關外，其他第一、三、四、五、六款之規
      定均與人事任免無涉，雖第八款規定：「本法所定其他有關董事會之職權」，
      惟綜觀私立學校法全部條文，並無董事會得任免董事會職員之規定。又上訴人
      雖以董事會之名義發聘書予被上訴人，然被上訴人係受僱於上訴人，支領上訴
      人發給之薪資，並由上訴人之學校人事室簽呈載：聘用被上訴人擔任該校臨時
      人員，並兼辦董事會秘書。該簽呈經上訴人之代理校長蕭玉章核定等事實，有
      被上訴人不爭執之簽呈可稽（本院卷五十四頁），足認被上訴人係上訴人學校
      之職員，其任免自屬上訴人之職權。又私立學校之教師、職員由校長依相關規
      定遴聘、遴用，此觀私立學校法施行細則第三十八條第二項規定即明，被上訴
      人既屬上訴人學校之職員，上訴人任免被上訴人，自應由上訴人之校長代表任
      免之，被上訴人抗辯其任免屬董事會之職權，應由董事會之董事長代表為之，
      上訴人無權任免云云，即無可採。
（三）代理校長邱明助是否是否有權代表上訴人終止僱傭契約？
      查上訴人之董事會因校長選聘及解聘辦法尚未完成，於八十九年二月二十三日
      、同年五月十六日指派邱明助代理校長之職務，經高雄市政府教育局命董事會
      應於八十九年五月三十一日以前完成新任校長選聘，完成前暫同意邱明助代理
      校長職務等情，有董事會函、高雄市政府教育局函可證（本院卷第五六～五八
      頁），是邱明助之代理校長職務期間至八十九年五月三十一日止至明。惟因董
      事會仍無法完成校長選聘，高雄市政府教育局雖於八十九年七月十四日逕行核
      派邱明助續任代理，惟該核派之行政處分，經高雄市政府訴願審議委員會撤銷
      ，而溯及失其效力，有訴願決定書影本附卷可稽（本院卷第一一七、一一八頁
      ），則邱明助於八十九年九月二十八日不具上訴人代理校長之資格，其以上訴
      人之代理校長之身分發文通知解僱被上訴人，其代表權限固有欠缺，但高雄市
      政府於九十年三月九日核派邱明助為代理校長，而上訴人於一審聲明承認邱明
      助上開代表解僱之通知行為，具狀聲明補正邱明助代表權之欠缺（一審卷第一
      五六頁），則類推適用民法第一百七十條第一項之規定，邱明助上開代表上訴
      人所為之解僱之意思表示，對上訴人發生效力（最高法院七十四年台上字第二
      ０一四號判例意旨參照），被上訴人抗辯上開所為邱明助無權代表上訴人為解
      僱之意思表示云云，自無可採。
（四）上訴人終止僱傭契約有無理由？
　１、上訴人主張依勞動基準法第十一條第二款、第四款規定，終止契約部分：
    (1)上訴人主張其學校全體董事被教育主管機關解除職務，董事會職權由管理委員
      會代行，實際已無業務可辦，而自八十九年九月六日高雄市政府教育局第一次
      發文解除董事職務之日起至九十年十月三十日核定新董事之止，董事會實際無
      法運作期間長達一年多，學校又入不敷出；且招生人數銳減，有「業務緊縮」
      、或「業務性質變更、有減少勞工之必要，又無適當工作可供安置時」之勞動
      基準法第十一條第二款、第四款規定之情事，而終止兩造之勞動契約云云。但
      查，上訴人之第十四屆董事會經高雄市政府教育局於八十九年九月六日發文依
      私立學校法第三十二條解除全體董事職務，另行指定公正熱心教育人士組織管
      理委員會代行董事會之職權，嗣高雄市政府教育局之上開行政處分經訴願審議
      委員會撤銷，而高雄市政府又於九十年三月八日發文依私立學校法第三十二條
      第一項規定解除全體董事職務，並聘請李福登等七人組織管理委員會代行董事
      會之職權等情，固有高雄市政府訴願決定書、高雄市政府函文等影本可證（本
      審卷第一一九～一二三頁），惟依私立學校法第三十二條之規定：「董事會因
      發生糾紛，致無法召開會議或有違反教育法令情事者，主管教育行政機關得限
      期命其整頓改善；逾期不為整頓改善或整頓改善無效果時，得解除全體董事之
      職務。但其情節重大且情勢急迫時，主管教育行政機關得經私立學校諮詢委員
      會決議解除全體董事之職務或停止其職務二個月至六個月，必要時得延長之。
      主管教育行政機關依前項規定解除全體董事職務時，應就原有董事或公正熱心
      教育人士中指定若干人會同推選董事，重新組織董事會。主管教育行政機關認
      為必要時，得於新董事會成立前，指定公正熱心教育人士三人至五人，督學一
      人或二人組織管理委員會，代行董事會職權，至新董事會成立時為止。」，可
      知管理委員會代行董事會職權，係臨時之性質，而主管教育機關雖解除全體董
      事職務，然其目的仍以上訴人另推選董事重新組織董事會以利正常運作，則董
      事會秘書因管理委員會另行指定執行秘書為管理委員會之會議記錄等職務，僅
      係新董事會組織前之暫時狀態，上訴人依法應速推選董事，組成董事會為正常
      運作，況由管理委員會接管上訴人之董事會後，曾召開二十二次委員會議，有
      該委員會之函及附件可稽（附卷外放證物袋），足認上訴人之業務並無減縮之
      情形，自難認上訴人有勞動基準法第十一條第二款、第四款及所稱之「業務緊
      縮時」，「業務性質變更，有減少勞工之必要，又無適當工作可供安置時」之
      情事。
    (2)又上訴人抗辯：上訴人學校八十六年學生人數計四千六百零九人，至八十九年
      度減為二千三百四十人，有高雄市政府教育局編印之高雄市各公私立高中職學
      校概況節錄影本可證；而九十年八月二十四日中國時報刊載教育部公布之八十
      九學年度台灣省高中職學校招生缺額比率統計表所載，近年來私立高職招生人
      數普遍不足，而且情形相當嚴重，因此上訴人學校八十六學年度結餘一千零三
      萬餘元，但自八十七學年度起即透支一千零二萬餘元，八十八學年度透支二千
      七百六十二萬餘元，八十九學年度更透支三千五百六十五萬餘元，有上開各學
      年度收支餘絀表可考，學校即呈現鉅額虧損狀態等語（見原審卷第一二四頁，
      本審卷第五一頁）。然查，上訴人提出之高雄市政府教育局編印之八十六年、
      八十九年高雄市各公私立高中職學校概況節錄資料影本、上訴人學校八十七與
      八十八學年度第一學期學生異動人數統計表影本（本院卷七十～七三、一四六
      、一四七頁）顯示，其每年一年級招生人數，八十四年度一九一七人、八十五
      年度一三四六人、八十六年度一二０二人、八十七年度九六七人、八十八年度
      七九六人、八十九年度六六八人，上訴人係於八十九年二月一日聘僱被上訴人
      ，時值八十八年度下學期，當時上訴人學校招生人數已每年減少中，並非聘僱
      被上訴人後招生人數才開始減少。至上訴人提出之八十五年八月一日至八十九
      年七月三十一日上訴人學校收支餘絀表（本審卷第七五、七六頁）顯示，上訴
      人學校於八十七學年度之收支即呈透支一千零二萬餘元，八十八學年度透支二
      千七百六十二萬餘元，八十九學年度透支三千五百六十五萬餘元之情況，而八
      十九學年度係自八十八年八月一日至八十九年七月三十一日止，此期間之八十
      九年二月一日上訴人學校既已有招生不足及財務透支之情事，竟再聘僱被上訴
      人任職，而於八十九年十月一日將被上訴人解僱時，又諉稱學校呈現鉅額虧損
      狀態及有業務緊縮之情事，殊違常理，自難置信。至上訴人提出之九十年八月
      二十四日國時報報導「私立高中職學校招生不足」等情（見本審卷第七四頁）
      ，乃一般學校之平均狀況，不足以證明上述上訴人學校既已招生不足及財務透
      支情形下，仍僱用被上訴人，其後再予解僱而諉為虧損與業務緊縮之故等抗辯
      為可取。同理，上訴人所提出之上訴人管理委員會八十九年十月二十日及八十
      九年十二月二十八日函附之會議記錄記載「上訴人學校財務物日漸惡化、虧損
      ，討論精簡臨時人員」等語（本審卷第七七～八二頁），均無法證明上訴人於
      八十九年二月一日僱用被上訴人時，並無所稱之「招生不足」、「財物虧損」
      情形，而自僱用日起至解僱被上訴人之八十九年十月一日期間，始發生上訴人
      所主張之有「業務緊縮時」，「業務性質變更，有減少勞工之必要，又無適當
      工作可供安置時」之情事。而上訴人提出之該校管理委員會八十九年九月十四
      日第一次委員會會議決議「原董事會秘書，請邱代校長了解是否為編制內人員
      後，提下次會議討論，另董事會二位辦事員應歸建原單位或．．．」，與同年
      九月十八日第二次委員會會議決議「董事會秘書乙○○先生經查係臨時人員，
      今董事會職權業由管理委員會代行，該臨時人員已無必要，請邱代校長依相關
      人事法令或規定於九月底前處理」等會議紀錄影本二件（見原審卷第二二、二
      三頁，本審卷第七七～八一頁），僅係該委員會處理僱用人員之決議，尚難據
      以認定其決議精簡人事之措施，即係合法。上訴人此部分抗辯尚難採信。則上
      訴人主張其可依勞動基準法第十一條第二款、第四款規定，終止兩造間勞動契
      約，於法尚屬無據。
  ２、上訴人主張以有民法第四百八十九條第一項及上訴人學校約僱人員薪資支給規
      定第六條所定情形，終止契約部分：
      按勞動基準法為規定勞動條件最低標準，該法未規定者，始有適用其他法律規
      定之餘地。雇主與勞工所定勞動條件，不得低於該法所定之最低標準。勞動基
      準法第一條定有明文。且勞動基準法就雇主得終止勞動契約之情形，於該法第
      十一條、十二條各款亦有規定，是該法就雇主欲終止勞動契約部分，既已為規
      定，自無再適用其他法律之規定。從而，上訴人終止兩造間之僱傭（勞動）契
      約，即無再適用民法關於僱傭契約終止相關規定之餘地。上訴人以有民法第四
      百八十九條第一項所規定之僱傭契約「遇有重大事由」，為其終止兩造契約之
      理由，自有未合。又上訴人學校約僱人員薪資支給規定第六條雖規定「臨時人
      員有【臨時性之任務解除】之情形，上訴人可解僱之」，惟此項規定，係增加
      勞動基準法所未規定之雇主得終止勞動契約之事由，依前開說明，與勞動基準
      法規定即有牴觸，上訴人自不得適用上開薪資支給規定，資為其將被上訴人解
      僱之依據。
五、綜據上述，被上訴人主張兩造間僱傭契約期間係自八十九年二月一日起至九十一
    年一月三十一日止，上訴人於八十九年十月一日將其解僱並無理由，兩造間僱傭
    契約自屬存在之事實，堪信為真實。從而，被上訴人請求確認兩造間僱傭關係存
    在，及依僱傭契約之法律關係，請求上訴人應給付八十九年十月一日起至九十年
    五月三十日止每月六萬一千一百九十元共八個月之薪金合計四十八萬九千五百二
    十元，及九十年一月三十一日應給付一個半月薪資之年終獎金九萬一千七百八十
    五元，為有理由，應予准許。原審就上開部分，為上訴人敗訴之判決，委無違誤
    ，上訴意旨求予廢棄改判，非有理由，應予駁回。至兩造其餘攻擊防禦之方法，
    核與本判決之基礎不生影響，不予一一論述，附此敘明。
六、據上論結：本件上訴為無理由，依民事訴訟法第四百四十九條第一項、第七十八
    條，判決如主文。
中　　　華　　　民　　　國　　九十三　　年　　　十　　　月　 二十七　　 日
　　　　　　　　　　　　　　　　　　　　勞工法庭
~B1審判長法　官　蔡明宛
~B2      法　官　黃科瑜
~B3      法　官　林健彥
正本係照原本作成。
不得上訴。
中　　　華　　　民　　　國　　九十三　　年　　　十　　　月　　二十二　　日
~B法院書記官　張明賢
